臺灣高等法院刑事判決　　　　　　　　96年度上易字第1947號
上　訴　人　臺灣台北地方法院檢察署檢察官
被　　　告　甲○○
上列上訴人因被告詐欺案件，不服臺灣台北地方法院96年度易字
第1004號，中華民國96年7月13日第一審判決（起訴案號：臺灣
台北地方法院檢察署96年度偵字第1305號、第6811號），提起上
訴，本院判決如下：
    主  文
原判決撤銷。
甲○○幫助意圖為自己不法之所有，以詐術使人將本人之物交付
，處有期徒刑肆月，如易科罰金，以新臺幣貳仟元折算壹日。減
為有期徒刑貳月，如易科罰金，以新臺幣貳仟元折算壹日。
    事  實
一、甲○○因經濟狀況不佳，於民國（下同）95年11月13日，見
    中國時報分類廣告版刊有借貸款廣告，即依該廣告所留之「
    0000000000」號行動電話與自稱「張先生」之江書銘（另案
    審理中）聯絡，雙方約定借款新台幣（下同）1萬元，每10
    天1期，每期利息1千元，江書銘另要求甲○○提供2家金融
    機構之存摺、印鑑章、提款卡及密碼，甲○○明知向金融機
    構申請帳戶使用係輕而易舉之事，一般人無故取得他人金融
    帳戶使用之行徑常與財產犯罪之需要密切相關，而可預見該
    名不自行申辦帳戶使用反收集他人存摺之人，可能係遂行不
    法所有意圖用以詐騙他人交付金錢等不法用途，又對於提供
    帳戶予他人使用雖無必引發他人萌生犯罪之確信，但因亟需
    款項，縱若他人利用其所提供之帳戶持以詐欺取財亦不違反
    其本意，容任他人利用其銀行帳戶遂行犯罪之幫助犯罪意思
    ，當天（即95年11月13日）即前往台北縣新店市○○路○段2
    66號台北富邦商業銀行股份有限公司新店分行（下簡稱：台
    北富邦商業銀行新店分行）開設活期儲蓄存款帳號第000000
    000000號之帳戶，另前往台北縣新店市○○路○段108號華南
    商業銀行新店分行（下簡稱：華南商業銀行新店分行）辦理
    原申設之活期儲蓄存款帳號第000000000000號帳戶之掛失存
    款印鑑暨更換取款印鑑，旋於翌日（即95年11月14日）15時
    30分許，在其位於台北縣新店市○○路○段184巷26號住處，
    將上開銀行存摺、印鑑章、提款卡及密碼資料交付予江書銘
    ，以供江書銘及其所屬犯罪集團作為詐欺、收受贓款之工具
    使用，並獲得9千元（預扣利息1千元），藉此幫助江書銘及
    其同夥達到向他人詐欺取財之目的。而江書銘所屬之詐騙集
    團成員於收受上開帳戶存摺、提款卡等物後，便基於意圖為
    自己不法所有之犯意，於95年11月21日上午9時許，撥打電
    話予乙○○，佯稱為其友人「蘇太太」，因故急需資金支應
    票款，向其借款3萬元云云，致乙○○陷於錯誤，而於同日
    上午10時30分許轉帳匯款3萬元至甲○○所有之上開華南商
    業銀行新店分行帳戶內，旋即於同日遭提領一空，致乙○○
    受有3萬元之損失。後經乙○○發覺受騙而報警處理，始循
    線查悉上情。
二、案經台北縣政府警察局新店分局報請臺灣臺北地方法院檢察
    署檢察官偵查起訴。
    理  由
一、證據能力部分：
　(一)按被告以外之人於審判外之言詞或書面陳述，除法律有規定
    者外，不得作為證據，刑事訴訟法第159條第1項固定有明文
    。然被告以外之人於偵查中向檢察官所為之陳述，除顯有不
    可信之情況外，得為證據；被告以外之人於審判外之陳述，
    雖不符同法第159條之1至之4之規定，而經當事人於審判程
    序同意作為證據，法院審酌該言詞陳述或書面陳述作成時之
    情況，認為適當者，亦得為證據；又當事人、代理人或辯護
    人於法院調查證據時，知有第159條第1項不得為證據之情形
    ，而未於言詞辯論終結前聲明異議者，視為有前項之同意，
    同法第159條之1第2項、第159條之5亦分別定有明文。而刑
    事訴訟法第159條之5的立法意旨在於傳聞證據未經當事人之
    反對詰問予以核實，原則上先予排除。惟若當事人已放棄反
    對詰問權，於審判程序中表明同意該等傳聞證據可作為證據
    ；或於言詞辯論終結前未聲明異議，基於尊重當事人對傳聞
    證據之處分權，及證據資料愈豐富，愈有助於真實發見之理
    念，上開傳聞證據亦均得資為證據。
  (二)經查，本件證人乙○○在96年2月5日接受檢察官訊問時，經
    具結後所為陳述，此雖屬被告以外之人於審判外所為之陳述
    ，然既經檢察官諭知證人有具結之義務及偽證之處罰並命朗
    讀結文具結擔保其證言之真實性後，以證人身份，於檢察官
    面前完整、連續陳述其親身經歷，且查無違法取證之瑕疵存
    在，應無顯不可信之情形，依刑事訴訟法第159條之1第2項
    規定具有證據能力。至於證人乙○○於警詢中所為之陳述，
    固係被告以外之人於審判外所為之言詞陳述，惟經本院於審
    理期日就上開警詢筆錄提示並告以要旨，檢察官及被告就此
    部分證據之證據能力均未聲明異議，本院審酌證人乙○○僅
    為本件被害人，親身經歷見聞本案受騙之經過，其證詞對認
    定犯罪事實之存否均有其必要性，且本院審酌該言詞陳述作
    成時之情況，並無違法取供情形或其他程序上之瑕疵，引用
    其在警詢中之陳述作為證據應屬適當，依刑事訴訟法第15 9
    條之5之規定，即具證據能力，合先敘明。
二、訊據被告甲○○對其於上揭時、地，將其所有之華南商業銀
    行、台北富邦商業銀行存摺、印鑑章、提款卡及密碼資料，
    交付予收集帳戶之江書銘（自稱「張先生」），而對江書銘
    及其所屬犯罪集團所為詐騙犯行提供助力等事實，業於本院
    審理時坦認不諱（見本院96年9月5日審理筆錄），並有華南
    商業銀行所提供之被告申辦帳戶之客戶基本資料、存款往來
    明細表、華南商業銀行新店分行96年5月30日華店存字第096
    00182號函暨檢附之存戶掛失取款印鑑暨更換取款印鑑，以
    及台北富邦商業銀行新店分行96年5月30日北富銀新字第000
    48號函暨檢附之開戶基本資料、資金往來明細表等資料在卷
    可稽（見內政部警政署高雄港務警察局刑案偵查卷宗第11-1
    2頁、原審卷第40-45頁），且查：
  (一)證人即被害人乙○○於95年11月21日上午9時許，接獲詐欺
    集團成員電話，佯稱為其友人「蘇太太」，因故急需資金支
    應票款，向其借款3萬元云云，致乙○○陷於錯誤，而於同
    日上午10時30分許轉帳匯款3萬元至甲○○所有之上開華南
    商業銀行新店分行帳戶內，旋即於同日遭提領一空等節，業
    據證人乙○○於警詢、檢察官偵查訊問時證述甚詳（見偵查
    卷第10-11頁、第34-35頁），並有內政部警政署反詐騙案件
    紀錄表、台北縣政府警察局板橋分局後埔派出所受理詐騙帳
    戶通報警示、詐騙電話斷話簡便格式表、受理各類案件紀錄
    表及報案三聯單、中華商業銀行匯款委託書證明條、華南商
    業銀行存款往來明細表等資料附卷可參（見偵查卷第17-21
    頁、內政部警政署高雄港務警察局刑案偵查卷宗第12頁）。
    再從證人乙○○所陳述之受詐騙情節，該手法與時下一般詐
    騙份子動輒撥打電話謊稱係被害人親友，要求被害人匯款等
    詐騙手法一致，且由前揭卷附被告甲○○申設之華南商業銀
    行新店分行帳戶之交易明細觀之，證人乙○○匯入款項後，
    當日旋即遭人以提款卡提領一空，則證人乙○○所指遭詐騙
    份子詐騙財物之情，堪可信實。從而，依上開事證，足認被
    告所申設之華南商業銀行新店分行帳戶於95年11月14日交付
    予他人後，確實遭使用、供作犯罪集團成員向他人詐欺後，
    取得贓款所用之工具，至屬灼然。
  (二)被告於警詢、偵查中雖辯稱當初是為了借款，對方要求交付
    存摺、印鑑章、提款卡及所屬密碼，以供日後收取利息之用
    云云。然被告於原法院準備程序中自承：當初借款1萬元時
    ，約定每10天利息1千元，江書銘要求給付2本存摺帳戶，到
    時就各匯5百元到這2個帳戶內，等錢全部還清，就會把存摺
    返回；之前有跟當舖抵押機車借款，95年1月間也曾向地下
    錢莊借款，需簽本票、交付身分證影本，利息則是約出來當
    面交付，與這次借款程序不同等語（見原法院96年5月22日
    準備程序筆錄），由被告於與自稱錢莊之江書銘接洽、商談
    借款時，江書銘除要求簽立本票以確保債權外，另要求被告
    交付存摺、提款卡及密碼之流程以觀，顯與一般錢莊之借貸
    方式已相迥異，從而被告於交付存摺、提款卡、密碼時，顯
    已知悉錢莊業者通常僅要求借貸人簽發本票及提供身分證影
    本，以便於日後追索債務，然江書銘除要求被告簽發本票、
    提供身分證影本外，更進而告知需提供存摺、印鑑卡、提款
    卡及密碼資料，故被告就所取得之現金9千元之對價包含交
    付存摺、印鑑卡、提款卡及密碼資料，應無不知之理。再佐
    以被告亦自承：借款後並未將本金或利息存入其所有之華南
    商業銀行新店分行或是台北富邦商業銀行新店分行帳戶等語
    （見原法院96年5月22日準備程序筆錄），而卷附被告申設
    之華南商業銀行新店分行、台北富邦商業銀行新店分行帳戶
    之存款往來明細表，亦均無被告匯款或存款之紀錄，則被告
    辯稱係為便利清償錢莊借款而交付存摺、提款卡及密碼云云
    ，已非可採。
  (三)按於金融機構開設存款帳戶暨請領存摺及金融卡，係個人之
    理財工具，申請開設並無任何特殊之限制，一般民眾皆得以
    存入最低開戶金額，在各金融機構申請帳戶使用，且個人之
    存款帳戶存簿，乃關係該帳戶之款項之存取，若非極為信任
    之親友因急迫情形有立即使用之必要之情形外，否則本可自
    行開立帳戶使用，個人之帳戶存簿、提款卡，亦無任意交付
    或將提款卡密碼告知予不認識、不熟識之人之理；又今日社
    會，實有利用人頭帳戶掩飾，供作受詐騙或恐嚇之被害人匯
    款之帳戶再提領使用之事，迭有所聞，且多經傳播媒體廣為
    報導，案發時（即95年11月間）被告已年滿38歲，身心健全
    ，智識程度為一般程度之成年人，並非年幼無知或與社會隔
    絕之人，對於將自己開設存款帳戶之存摺、提款卡等物交予
    他人，該帳戶將有可能被利用作為實行財產犯罪之工具乙事
    ，應有所預見及認識，被告卻猶將上開帳戶存摺、提款卡及
    所屬密碼交付與初次謀面之江書銘及其同夥使用，依卷內事
    證，雖未見被告有何參與詐騙被害人之行為、或於事後亦分
    得款項之積極證據，而無從認屬本件詐欺取財行為之共同正
    犯，然被告將應屬個人使用之帳戶提供予第三人使用，此即
    彰顯其幫助該他人為詐欺取財之財產犯罪之不確定故意及行
    為甚明。
  (四)綜上所述，被告甲○○主觀上已預見有幫助他人詐欺取財之
    可能性，且客觀上確有提供上揭存款帳戶存摺、印鑑章、提
    款卡及密碼資料之行為，本件事證已臻明確，被告之犯行已
    經證明，應依法論科。
三、按幫助犯之成立，主觀上行為人須有幫助故意，客觀上須有
    幫助行為，意即需對於犯罪與正犯有共同之認識，而以幫助
    之意思，對於正犯資以助力，而未參與實施犯罪之行為者而
    言。被告將其所申設之華南商業銀行、台北富邦商業銀行活
    期儲蓄存款帳戶之存摺、印鑑章、提款卡及密碼資料，提供
    予犯罪集團成員，以供渠等詐騙他人後取得贓款之用，雖無
    證據足認被告與該犯罪集團成員有何詐欺行為之犯意聯絡或
    參與詐欺取財構成要件行為之分擔，但其提供他人帳戶，供
    為詐欺取財贓款匯入、提領之帳戶，係提供詐欺取財構成要
    件以外之助力，核其所為，係犯刑法第30條第1項、第339條
    第1項之詐欺取財罪之幫助犯，並依刑法第30條第2項規定減
    輕其刑。又被告所犯之罪，合於中華民國96年罪犯減刑條例
    之減刑條件，應依法予以減刑。
四、原審據以論罪科刑，固非無見，惟查：本件被告符合中華民
    國96年罪犯減刑條例之減刑條件，原判決未及審酌，即有未
    洽。檢察官上訴意旨略以：(一)被告於本案同一時、地，基於
    幫助詐欺之犯意將其所申設之中國信託商業銀行新店分行第
    00000000000號帳號之存摺、金融卡及密碼等物，以每本新
    台幣（下同）3千元之代價，提供予自稱「張先生」之不詳
    男子，容任他人利用其銀行帳戶遂行犯罪，使該不詳男子所
    屬詐欺集團得以分別於95年11月7日、23日分別向被害人林
    雅茹、王昭雄行使詐騙，使被害人均陷於錯誤而匯款至上開
    帳戶內，此部分與上開被訴部分有想象競合之裁判上一罪；
    (二)本件被告犯罪時間為95年11月14日，即於96年4月24日之
    前，且原審所處之罪名、所宣告之刑，皆非不予減刑之範圍
    ，原審判決時，未及審酌，適用法律即非正確等語。惟查：
    被告於本院審理時自承係於95年11月13日將中國信託商業銀
    行存摺提供予不詳之男子（見本院96年9月5日審理筆錄6頁
    ），與本件被告被訴之犯罪時間即95年11月14日不同，且無
    其他證據足以證明該帳戶提供之時間與本件犯罪時間相同，
    自與檢察官上訴所指之同一時、地不符；又刑法業於94年2
    月2日修正公布，於95年7月1日施行，其中刑法第56條已刪
    除，本件被告所犯之時間係於95年7月1日之後，自不得適用
    修正前刑法第56條連續犯之規定。況所謂之集合犯，其在構
    成要件類型上，本質上須具備反覆、延續之行為特徵，且立
    法者所制定之犯罪構成要件中，本就預定有數個同種類之行
    為將反覆實行之犯罪而言，是將各自實現犯罪構成件之多數
    行為，解釋為集合犯，而論以一罪，是以對於集合犯，必須
    從嚴解釋，以符合立法者之意向（參照最高法院96年度台上
    字第3064號、96年度台上字第3531號裁判要旨）。本院認被
    告所犯之時、地與檢察官上訴所指之時、地不同，無反覆、
    延續之特徵，揆諸上開裁判意旨，自與集合犯之性質不同，
    自應依修正後之刑法，就被告之個別詐欺行為分別論罪、併
    合處罰，是檢察官上訴意旨指訴被告於95年11月13日之提供
    帳戶予不詳男子之犯行，應由檢察官另行偵辦。是檢察官上
    訴理由所指之此部分即無理由。至於檢察官上訴意旨以本件
    被告適用中華民國96年罪犯減刑條例，而原審未及審酌為由
    ，指摘原判決不當，為有理由，自應由本院將原判決予以撤
    銷改判。爰審酌被告正值壯年，卻不思以正途賺取所需，率
    將存摺及金融卡等物提供他人充為犯罪收贓之用，不僅助長
    詐欺等財產犯罪於社會上充斥橫行，且因有「人頭戶」包藏
    掩飾致而查緝困難之故，主犯成員遂有恃無恐，行徑乃更加
    猖獗，影響社會治安、金融秩序正常交易安全，增加被害人
    尋求救濟之困難，並使犯罪之追查趨於複雜，惟犯後尚能坦
    承犯行，足見其悔意，及其犯罪之動機、目的、手段、生活
    狀況等一切情狀，量處有期徒刑4月，並諭知易科罰金之折
    算標準。被告犯罪時間在96年4月24日以前，合於減刑條件
    ，應依中華民國96年罪犯減刑條例第2條第1項第3款規定，
    減輕其宣告刑1/2即有期徒刑2月，並諭知易科罰金之折算標
    準。
據上論斷，應依刑事訴訟法第369條第1項前段、第364條、第299
條第1項前段，刑法第30條第1項、第2項、第339條第1項、第41
條第1項前段，刑法施行法第1條之1第1項、第2項前段，中華民
國96年罪犯減刑條例第2條第1項第3款、第7條、第9條，判決如
主文。
本案經檢察官劉靜婉到庭執行職務。
中　　華　　民　　國　　96　　年　　9 　　月　　19　　日
　　　　　　　　　刑事第8 庭審判長法　官　鄭文肅
　　　　　　　　　　　　　　　　  法　官　陳貽男
　　　　　　　　　　　　　　　　  法　官　張明松
以上正本證明與原本無異。
不得上訴。
                                  書記官  柯月英
中　　華　　民　　國　　96　　年　　9 　　月　　19　　日
附錄：本案論罪科刑法條全文
刑法第339條
意圖為自己或第三人不法之所有，以詐術使人將本人或第三人之
物交付者，處5年以下有期徒刑、拘役或科或併科1千元以下罰金
。
以前項方法得財產上不法之利益或使第三人得之者，亦同。
前二項之未遂犯罰之。
